臺灣高等法院高雄分院刑事判決　　　　　　　　　九十二年度上訴字第一四九四號
　　上 訴 人即
　　自　訴　人　寅○○
　　　　　　　　辰○○
　　　　　　　　卯○○
　　　　　　　　癸○○
　　　　　　　　辛○○
　　　　　　　　張陳素玉
　　　　　　　　巳○○
　　　　　　　　未○○
　　　　　　　　李敏政
　　　　　　　　林春明
　　　　　　　　李美玉
　　　　　　　　Ｄ○○
　　　　　　　　Ｅ○○
　　　　　　　　戊○○
　　　　　　　　丙○○
　　　　　　　　玄○○○
　　　　　　　　己○○
　　　　　　　　丑○○
　　　　　　　　午○○
　　　　　　　　庚○○
　　　　　　　　蔡丁○○
　　　　　　　　天○○
　　　　　　　　地○○
　　　　　　　　宙○○
　　　　　　　　亥○○
　　　　　　　　戌○○
　　　　　　　　酉○○
　　　　　　　　陳源信
　　　　　　　　Ｂ○○
　　　　　　　　Ｃ○○
　　　　　　　　Ａ○○
　　　　　　　　黃○○
　　　　　　　　子○○○
　　　　　　　　壬○○
　　　　　　　　甲○○
　　　　　　　　宇○○
　　　　　　　　申○○
　　被　　　告　Ｆ○○
　　　　　　　　鐘乙○○
　　　　　　　　Ｇ○○
　　共　　　同
　　選任辯護人　陳旻沂
　　　　　　　　丁玉雯　　律師
    主  文
右上訴人等因被告等偽造文書等案件，不服臺灣高雄地方法院九十二年度自字第二八
號中華民國九十二年五月二十九日第一審判決，提起上訴，本院判決如左：
    主  文
上訴駁回。
    理  由
一、自訴意旨略以：被告Ｆ○○與被告鐘乙○○係夫妻，二人自民國（下同）八十六
    年七月十日起，共召集三個互助會，分別為八十六年七月十日起會，每月十日開
    標，共九十二會（下稱十日互助會）；八十八年十月二十日起會，每月二十日開
    標，共八十會（下稱二十日互助會）；及八十八年三月三十日起會，每月三十日
    開標，共八十會（下稱三十日互助會），上開互助會均由被告Ｆ○○擔任會首，
    被告鐘乙○○及二人之子即被告Ｇ○○則擔任會員，並招攬自訴人寅○○等三十
    七人參加，詎於九十一年十二月十五日，上開三個互助會竟突然止會，經查詢結
    果，發現十日互助會部分，至九十一年十二月十五日止會時，已開標八十七會，
    應只剩五個活會，然實際上卻仍有七位會員未得標；二十日互助會部分，至九十
    一年十二月十五日止會時，已開標五十一會，應只剩二十九個活會，然卻有三十
    八位會員未得標；另三十日互助會部分，至九十一年十二月十五日止會時，已開
    標六十會，應只剩二十活會，然卻有二十九位會員未得標，顯然會首有冒用活會
    會員名義標取會款之行為，合計被告冒名標取會款之金額，其中十日互助會部分
    為新臺幣（下同）七百零九萬元、二十日互助會部分為一千九百三十八萬元、三
    十日互助會部分為一千七百四萬元，而被告Ｆ○○、鐘乙○○二人平常均負責開
    標及收取會款，且開標時，被告鐘乙○○有時會提供空白紙給會員填寫投標金額
    ，另被告Ｇ○○亦參加上開三個互助會，且於止會後，製作活會、死會會員應分
    配、清償之金額明細表，足認被告Ｆ○○、鐘乙○○、Ｇ○○等三人間，顯有共
    同偽造活會會員名義，以詐取會款之犯意聯絡與行為分擔。因認被告三人均係犯
    刑法第二百十六條、第二百十條之行使偽造私文書罪及同法第三百三十九條第一
    項之詐欺取財罪（自訴狀雖僅記載被告三人均係犯刑法第二百十條之偽造文書罪
    及同法第三百三十九條詐欺罪等語，但由自訴狀記載之事實應認係自訴被告三人
    均係犯刑法第二百十六條、第二百十條之行使偽造私文書罪及同法第三百三十九
    條第一項之詐欺取財罪）云云。
二、被告鐘乙○○、Ｇ○○無罪部分：
（一）按犯罪事實應依證據認定之，無證據不得認定犯罪事實；不能證明被告犯罪者
      ，應諭知無罪之判決，刑事訴訟法第一百五十四條第二項、第三百零一條第一
      項分別定有明文。又按事實之認定，應憑證據，如未能發現相當確實證據，或
      證據不足以證明，自不能以推測或擬制之方法，以為裁判之基礎。又認定犯罪
      事實所憑之證據，雖不以直接證據為限，間接證據亦包括在內，然而，無論直
      接或間接證據，其為訴訟上之證明，須達於通常一般人均不致有所懷疑，而得
      確信其為真實之程度者，始得據為有罪之認定，倘其證明尚未達到此一程度，
      而有合理懷疑之存在時，即無從為有罪之認定（最高法院著有四十年臺上字第
      八六號、七十六年臺上字第四九八六號判例參照）。再，按告訴人之告訴，係
      以使被告受刑事訴追為目的，是其陳述是否與事實相符，仍應調查其他證據以
      資審認（最高法院號五十二年臺上字第一三００判例）。而自訴人之指訴，亦
      係以被告受刑事訴追、審判為目的，參之上開實務意旨，其陳述是否與事實相
      符，自應調查其他證據，以資認定。
（二）本件自訴人認被告鐘乙○○、Ｇ○○涉犯上開罪嫌，不外以：被告鐘乙○○與
      被告Ｆ○○係夫妻，二人共同召集互助會，被告鐘乙○○亦負責開標，並向會
      員收取會款，且開標時有時會提供空白紙給會員填寫標金；又被告鐘乙○○及
      其子即被告Ｇ○○亦參加上開互助會，而被告Ｇ○○於互助會止會後，製作一
      紙分配表，並提出互助會單三紙為其論據。
（三）訊據被告鐘乙○○固坦承：有時因Ｆ○○忙碌，伊依Ｆ○○記載的紙條金額，
      向會員收取會款等情；另被告Ｇ○○雖供承：互助會止會後，伊有製作一紙會
      員剩餘及應繳會款表等語；惟均堅詞否認有何自訴人指訴之犯行，被告鐘乙○
      ○辯稱：互助會都是Ｆ○○在處理，伊大部分時間都在醫院從事看護工作，伊
      從來沒有主持開標，標會時，有時伊在旁邊看電視，並沒有幫忙拿空白紙給會
      員寫金額，會員有時拿會錢過來，鍾村雄不在，伊才幫忙代收，伊事先不知道
      伊是會員等語；被告Ｇ○○則辯稱：伊沒有參加該三個互助會，也沒有幫忙寫
      互助會單，互助會止會前，伊不知伊名義列在互助會單上，伊在外工作，開標
      時，伊沒有在場，也沒有收過會款，後來伊父親鍾村雄金錢軋不過來，伊才回
      來幫父親處理而製作該紙會員金額分配表等語。經查：
（１）被告Ｆ○○分別於八十六年七月十日、八十八年十月二十日、八十八年三月三
      十日，召集上開十日互助會、二十日互助會及三十日互助會之互助會，均由被
      告Ｆ○○擔任為首，又被告鐘乙○○為被告Ｆ○○之妻子，為八十八年七月十
      日互助會會單上記載之會員，被告Ｇ○○為被告Ｆ○○與鐘乙○○之子，且為
      十日互助會會單、二十日互助會會單及三十日互助會會單上所載之會員等情，
      業據被告Ｆ○○、鐘乙○○、Ｇ○○供承明確，並有會單三紙在卷可稽，固堪
      以認定。
（２）惟依證人陳江瓊玉即自訴人辰○○、卯○○之原審代理人於原審到庭具結證稱
      ：伊以伊先生及兒子名義參加被告Ｆ○○召集的互助會，係被告Ｆ○○邀伊參
      加，有時開標時，被告鐘乙○○會在場與伊聊天，但互助會開標的過程並沒有
      參與，有時伊會詢問被告鐘乙○○標單在哪裡，被告鐘乙○○會指給伊看等語
      ；另自訴人未○○於原審陳稱：係被告Ｆ○○邀伊加入互助會，開標時，被告
      鐘乙○○在場，如果被告Ｆ○○在場，鐘乙○○不會參與，只是在旁邊等語；
      又證人陳林菊於原審到庭結證稱：係被告Ｆ○○邀伊參加互助會，開標時被告
      鐘乙○○有時會在場，開標過程被告鐘乙○○沒有參與等語；佐以被告Ｆ○○
      亦供稱：上開三個互助會都是伊自己召集，開標都是伊主持等情（以上均見原
      審九十二年四月三日訊問筆錄）；再參諸證人林李麵即自訴人丙○○之代理人
      、盧顏金治即自訴人Ｂ○○、盧秋琴、Ａ○○、黃○○之代理人於原審結證及
      自訴人地○○於原審指稱：得標後都是由被告Ｆ○○與渠等結算會款等情（見
      原審九十二年四月二十一日訊問筆錄）。足證上開互助會，並非被告鐘乙○○
      召集，且其亦未主持開標，是被告鐘乙○○辯稱：互助會都是Ｆ○○在處理，
      伊從未主持開標等語，核與前揭證人、自訴人及被告Ｆ○○陳述情節大致相符
      ，自屬有據，應堪採信。
（３）自訴人癸○○於原審指稱：開標時，被告鐘乙○○在現場提供空白紙給會員填
      寫金額，且會幫忙收取會款等情；又證人林李麵證稱：如果伊沒有寫標單，鐘
      乙○○會拿紙給伊寫，有時也會到我家收會款等語，業據被告鐘乙○○自承：
      有時Ｆ○○會將會員應繳會款金額寫在紙上，交由伊向會員收取，有時會員交
      會款時，Ｆ○○不在，伊會幫忙收取等語；被告Ｆ○○供稱：會員如果不知道
      標單放在何處，鐘乙○○會告訴會員等語屬實，固可認定開標時，有時被告鐘
      乙○○在現場，會提供空白紙給會員填寫金額，有時幫忙收取會款等事實。然
      被告Ｆ○○與被告鐘乙○○係夫妻，且共同居住在同一處所，被告鐘乙○○基
      於夫妻平日相互幫忙之情，於開標時，在場協助提供標單給會員，又依鍾村雄
      所示之金額，向會員收取會款，此情衡與一般常情無違；況且，本案互助會之
      所以涉及不法，並非在於互助會之運作，而係被告Ｆ○○之冒標行為，而上開
      招呼客人及收取會款之行為，均與冒標行為無關。至於本院向高雄市農會函查
      結果，被告Ｆ○○雖有部分款項流至被告鐘乙○○名義之帳戶，但被告鐘乙○
      ○否認有使用該帳戶，供稱該帳戶純係提供被告Ｆ○○投資股票及運用資金之
      用等語。衡情夫妻間使用對方帳戶，乃常有之事，既不能證明該帳戶確屬被告
      鐘乙○○在使用，已難遽認被告鐘乙○○與被告Ｆ○○有勾串共犯本案；退一
      步言之，縱係被告鐘乙○○在使用，亦不能證明上開款項係被告Ｆ○○冒標所
      得之款項，或縱係被告Ｆ○○冒標所得之款項，亦不能證明被告鐘乙○○知情
      而共犯本案。凡此，尚難遽認被告鐘乙○○有何行使偽造私文書、詐欺取財之
      犯行。至於自訴代理人聲請傳訊證人林義雄、林朝正、莊俊豪等人，以查明該
      等證人是否有冒名跟會或冒名標會之情形？證人林義雄、林朝正是否為被告鐘
      乙○○娘家之親戚？如果有冒名跟會或冒標，是否以被告Ｆ○○於高雄市農會
      之帳戶撥付，以證明被告鐘乙○○是否與被告Ｆ○○有勾串共犯本案云云。惟
      查，此等待證事項縱令屬實，亦僅能證明被告Ｆ○○與各該證人共犯本案，不
      能證明被告Ｆ○○必然與鐘乙○○共犯本案，故無傳喚之必要。
（４）十日互助會會單雖列載被告鐘乙○○為會員，然此係被告Ｆ○○未經其同意而
      列名參加，且該互助會事實上係由被告Ｆ○○處理等情，業據被告Ｆ○○坦承
      屬實（見本院九十二年二月十七日訊問筆錄），是被告鐘乙○○前揭辯稱：伊
      不知伊是會員等語，尚屬有據。綜上，上開互助會既由被告Ｆ○○主持、開標
      ，尚難認被告鐘乙○○有何偽造私文書、詐欺之犯行。
（５）又證人林李麵、盧顏金治、陳江瓊玉、陳林菊及自訴人地○○、未○○、申○
      ○等人參加互助會之過程，均未與被告Ｇ○○接洽一節，業據其等於原審到庭
      陳述明確；另證人陳江瓊玉並證稱：被告Ｇ○○都沒有參與互助會的事情等語
      （均見原審九十二年四月三日訊問筆錄），再參以被告Ｇ○○於八十六年至八
      十九年間，確實於位在臺北市信義區○○○路四九五號三樓及十樓之東宜資訊
      股份有限公司、位在新竹市東區新竹科學園區○○市○○路二之一號六樓之蔚
      華系統股份有限公司、位於新竹市○○路○段一一０號五樓之一之美商德驥科
      技股份有限公司臺灣分公司及位在新竹科學工業園區新竹市○區○路一二一號
      之臺灣積體電路製造股份有限公司任職等情，並有勞工保險被保險人投保資料
      表（明細）一份在卷可稽。又上開互助會單上所列Ｇ○○為會員，係被告Ｆ○
      ○未經被告Ｇ○○同意，而以Ｇ○○名義列載參加，各該互助會實際上均由被
      告Ｆ○○處理等情，亦據被告Ｆ○○供述在卷（見原審九十二年二月十七日訊
      問筆錄）。而被告Ｇ○○所以製作會員應收或應繳金額明細，係因上開三個互
      助會止會後，被告Ｆ○○要求被告Ｇ○○幫忙製作，以利處理後續分配、收取
      會款事宜等情，亦據被告Ｆ○○供承屬實（見原審九十二年二月十七日訊問筆
      錄），是被告國銘所辯，核與上開證人、自訴人及被告Ｆ○○、鐘乙○○所述
      情節，均相符合，應堪採信。又自訴人癸○○雖指稱：上開三紙互助會單係由
      被告Ｇ○○繕打云云，然此核與被告Ｆ○○供述：該三紙會單係由伊三子鐘國
      維繕打等語，迥不相符，況縱自訴人癸○○所指屬實，亦難據此即認被告Ｇ○
      ○有何行使偽造偽造私文書或詐欺取財犯行。另被告Ｆ○○所有門牌號碼為高
      雄市○○區○○路六九巷二號（土地坐落高雄市○○區○○段三小段二八○號
      ，建號一八九號），據被告Ｆ○○供稱：該不動產雖於八十二年二月間向高雄
      市第一信用合作社（嗣改為高新銀行）抵押借款最高限額三百萬元，嗣於九十
      年五月間塗銷抵押登記，改向貸款利率較低之新竹商業銀行抵押借款最高限額
      五百四十萬元，而新竹商業銀行在高雄設有分行，被告Ｆ○○即係向該行高雄
      分行辦理貸款，並向該行高雄分行之帳戶扣款繳貸款利息，實與住於新竹之被
      告Ｇ○○無關等情，已據提出該不動產登記謄本及上開貸款、繳息等資料為證
      （見本院卷第一五四頁至第一六九頁），亦難認上開不動產貸款銀行係新竹商
      業銀行，而與被告Ｇ○○有何關聯；又坐落新竹市○○路○段六四七巷三十一
      弄一二三號，係被告Ｇ○○之妻顏文貞於九十年十月二十六日結婚前之九十年
      九月十日所貸款訂購，亦有購屋相關資料附卷可憑（見本院卷第一七九頁至二
      ○三頁），另被告Ｇ○○名義之自用小客車一部（車號：bc○四八九六號）係
      部分貸款購得，亦據被告Ｇ○○提出購車相關資料（詳本院卷第一卷第一七一
      頁至第一七八頁）。綜上所述，被告Ｇ○○既未參與，亦不知悉互助會進行情
      形，亦不能證明被告Ｇ○○夫妻上開不動產或其他財產之取得，與被告Ｆ○○
      有何關聯，自難僅以其於互助會止會後，因其父親即被告Ｆ○○要求其幫忙製
      作款項分配、收取表，即遽以推測其有行使偽造私文書或詐欺取財之犯行。
（６）綜上所述，本件並無證據足以證明被告鐘乙○○、Ｇ○○有何行使造私文書或
      詐欺取財之犯行，自無從遽憑被告鐘乙○○幫忙收取會款、被告Ｇ○○幫忙製
      作會款分配收取表及以二人名義列為互助會員，即率認被告鐘乙○○、Ｇ○○
      有何自訴人指訴之犯行。此外，復查無其他積極證據，足認被告鐘乙○○、Ｇ
      ○○等二人有何自訴人指訴之犯行，既不能證明被告鐘乙○○、Ｇ○○等二人
      犯罪，依照首開說明，自應為被告鐘乙○○、Ｇ○○等二人均為無罪之諭知。
（四）原審因而為被告鐘乙○○、Ｇ○○等二人部分均無罪之判決，並無不當，自訴
      人等上訴意旨仍執前詞而仍認被告鐘乙○○、Ｇ○○等二人犯罪，均無理由，
      應予駁回。
三、被告Ｆ○○不受理部分：
（一）按同一案件經檢察官依刑事訴訟法第二百二十八條規定開始偵查者，不得再行
      自訴。但告訴乃論之罪，經犯罪之直接被害人提起自訴者，不在此限。又按不
      得提起自訴而提起者，應諭知不受理之判決。刑事訴訟法第三百二十三條第一
      項、第三百三十四條分別定有明文。
（二）經查，被告Ｆ○○前於九十一年十二月三十一日，就其召集上開十日互助會、
      二十日互助會、三十日互助會，而冒用活會會員名義標取會款之行為，具狀向
      臺灣高雄地方法院檢察署提出自首，由臺灣高雄地方法院檢察署先後以九十二
      年度他字第一四一０號、九十三年度偵字第二七七四號受理偵辦在案，業經原
      審調取上開九十二年度他字第一四一０號卷宗核閱，並經本院向台灣高雄地方
      法院檢察署函查屬實，有上開九十二年度他字第一四一０號卷影本在案及台灣
      高雄地方法院檢察署九十三年四月十二日雄檢楠國九十三偵二七七四字第二五
      ○一○號函覆本院在卷可稽。又自訴人於九十二年一月十五日，始具狀向原審
      法院自訴被告Ｆ○○召集上開三個互助會，並冒用活會會員名義標取會款等情
      ，亦有卷附自訴狀及原審法院收狀戳章可憑。本件自訴人自訴被告Ｆ○○上開
      冒用名義標取會款之行為，既業經被告Ｆ○○自首，而由檢察官開始偵查，且
  所指訴被告Ｆ○○涉犯之罪名，亦非告訴乃論之罪，依照首揭規定，自不能再
      提起自訴，是本件關於被告Ｆ○○部分，應諭知不受理判決。
（三）原審因而為被告Ｆ○○被訴部分，諭知不受理之判決，核無不合，自訴人上訴
      意旨仍執前詞，仍認應對被告Ｆ○○為有罪之判決，而指摘原判決此部分不當
      ，為無理由，應予駁回。
據上論結，應依刑事訴訟法第三百六十八條，判決如主文。
中      華      民      國    九十三    年      七      月    二十九    日
                              臺灣高等法院高雄分院刑事第五庭
                                  審判長法官  曾永宗
                                        法官  陳明富
                                        法官  邱永貴
右正本證明與原本無異。
自訴人如不服本判決應於收受本判決後十日內向本院提出上訴書狀，其未述上訴理
由者，並得於提起上訴後十日內向本院補提理由書狀（均須按他造當事人之人數附繕
本)「切勿逕送上級法院」。
被告等不得上訴。
                                      書記官  梁雅華
中    華    民    國      九十三      年      七      月     二十九   日
